【裁判字號】    99,台上,2342
【裁判日期】    991217
【裁判案由】    請求共有物分割
【裁判全文】
最高法院民事判決            九十九年度台上字第二三四二號
上  訴  人  張信國  
            張勝    
            張武勇  
            張福壽  
            張智欽  
            張月娥  
共      同
訴訟代理人  陳正磊律師
上  訴  人  張金龍  
被 上訴 人  張武雄  
            張陳美  
            張炳輝  
            張永春  
            張蜜    
            張勝義  
            張欽星  
            張鑾    
            張正勳  
            張啟甫  
            張永福  
            張文吉  
            張健生  
            張貴生  
            張金能  
            張哲熙  
上 列一 人
法定代理人  張淑貞    
被 上訴 人  張仁和    
            張仁成    
                      
            張仁貴    
            張仁達    
            張仁福    
                      
            張深      
            張詩賢    
            張輝雄    
            張清祥    
            張清全    
            張添丁        
            張炳坤    
            張添福    
            張振隆    
                      
            張振添    
            張粒      
            張勝凱    
            張勝嘉    
            張勝銘    
            張發明          
            張文章    
                      
            張文卿    
            張志連    
            張志宏    
                      
            張志發    
            張志龍    
                      
            張志豪    
            張佳坤    
                      
            張德旺    
                      
            張福榮    
            張競劦    
                      
            張宗輝    
            張晉偉    
上 列一 人
法定代理人  王國一    
            張秀蓮    
被 上訴 人  張世昌    
            張鋒崑    
            張瑋      
            張錦鳳    
            張清火    
            張清天    
            張福長    
            張福命    
            張福利    
            張昔良    
                      
            張昔明    
            張買      
            張圓      
                      
            張錦福    
            張寶玉    
                      
            張柑      
                      
            張昔南    
                      
            張昔瑜    
            張偉傑    
            張喬媛    
            張興旺    
            張宇豊即張興村  
            張金祥    
            張金城    
                      
            張大目    
            張來旺    
            張建發    
                      
            張恩源    
            張原誠    
            張溪港    
            張清風    
            張金木    
            張水返    
                      
            張紫嫣    
            張麗美    
            張哲菁    
            張智超    
            張耀文    
            張瑞珍    
            張翡娟    
            張瑞蘭    
            張李盆    
            張淑華    
                      
            張淑萍    
            張雅婷    
            張萬福    
            張聰明    
                      
            張文山    
            張金淼    
            張銘生    
            張銘賢    
            張銘慶    
            張銘澄    
            張有勝    
            張坤祥    
                      
            張慶明    
                      
            張慶鴻    
            張德雄    
            張志誠    
            張志    
            張志豪    
            張建雄    
                      
            張賜雄          
            張萬嶺    
            張錦良    
            張芳源    
            張長榮    
            張長寅    
                      
            張嘉祥    
            張發添    
            張金地    
            張嘉修    
            鄭秀春    
            張士賢    
            張仕文    
            張嘉尚    
            張嘉慶    
            張嘉晉    
            張魁泉    
            張金興    
                      
            張萬      
                      
            張寬    
            張寬雄    
            張信夫    
                      
            張萬得    
                      
            張發雄    
                      
            張發全    
                      
            張楓      
            張清      
            張安邦    
            張炭      
            張世雄    
            張志隆    
            張志宏    
上 列一 人
法定代理人  高好    
被 上訴 人  張世中    
            張世南    
            張輝      
            張裕      
            張燦堂    
            張松國    
            張松發    
            張松華    
                      
            張志強    
            張志達    
            張瑞容    
            張泉    
            張天助    
            張義偉    
            張秀微    
            張四川    
            張重慶    
            張文湖    
            張鴻時    
            張金燦      
            張金治    
            張金珠    
            張福長    
                      
            張建成    
            張福永    
                      
            張福森    
            張鄒秀英  
            張寶玉    
            張金蘭    
            張延如    
            張福全    
            張銘仁    
            張景順    
            張金城    
            張文生    
            張富翔    
            張明輝    
上列當事人間請求共有物分割事件，上訴人對於中華民國九十九
年五月四日台灣高等法院第二審判決（九十八年度重上字第三七
一號），提起上訴，本院判決如下：
    主  文
原判決廢棄，發回台灣高等法院。
    理  由
本件係請求分割公同共有債權之訴，其訴訟標的對於共同訴訟人
全體必須合一確定。是上訴人張信國、張勝、張武勇、張福壽、
張智欽、張月娥提起第三審上訴，依民事訴訟法第五十六條第一
款規定，其效力及於未提起上訴之同造共同訴訟人張金龍，爰併
列張金龍為上訴人，合先說明。
次查上訴人主張：兩造為祭祀公業張逢進之派下員，各派下員之
房份及派下員權利之持分如第一審判決附表（下稱附表）一所示
。台北市政府因中央研究院工程用地所需，陸續徵收祭祀公業張
逢進所有坐落台北市○○區○○段二小段四三四之一、四四一之
一、四四一之二、四四一之三、四三五之一、四三六、四三七之
一、四三八之一、四八九之一、四八八之一、四九○之一、四三
九之一、四八七之一號及中南段三小段一四七之一、一四八之一
號土地（下稱系爭土地），經發給土地徵收補償費新台幣（下同
）三億一千二百零一萬六百四十四元（下稱系爭補償金），業由
富邦銀行開立同額支票支付祭祀公業張逢進之法定代理人，存入
該祭祀公業之銀行帳戶。系爭補償金為祭祀公業張逢進所有土地
變價而來，屬該祭祀公業之祀產，為兩造公同共有，其性質上並
非不能分割，兩造亦並無不得分割之約定，伊已以起訴狀向被上
訴人為終止系爭補償金債權公同共有關係之意思表示，兩造就系
爭補償金債權之公同共有關係即已消滅，自得請求按各派下員權
利之持分，按如附表二所示分割方法予以分割等情，爰求為就系
爭補償金債權准予分割之判決。
被上訴人張明輝、張貴生、張銘仁、張景順、張福全、張文生、
張鑾、張健生、張金能、張深、張志宏、張錦福、張柑、張溪港
、張清風、張金木、張水返、張福長、張建成、張福永、張福森
、張寶玉、張金蘭、張延如、張嘉修、張志達、張富翔則以：祭
祀公業張逢進除系爭土地外，仍有其他土地、財產存在，全體派
下員間就公業之全部祀產存有公同共有關係，此公同共有關係乃
人與物之結合，非單純財產上之關係，並有祭祀祖先及宗族親睦
之目的，性質上不得由單獨或少數派下員片面終止全體之派下關
係，上訴人自亦不得片面終止系爭補償金之公同共有關係，系爭
補償金未經派下員全體同意不得分割等語；被上訴人張蜜、張寶
玉、張昔瑜、張昔南、張錦福、張鋒崑、張興旺、張啟甫、張晉
偉、張世昌、張麗美、張柑、張勝義、張輝雄、張清全、張正勳
、張清祥、張詩賢、張智超、張哲菁、張健生、張永福、張錦鳳
、張寶玉、張買、張大目則以：系爭補償金應平均分配予七大房
，再由各房內部按照各派下員權利之比例分配之。伊等同意依上
訴人所提之分配方式分割系爭補償金等語；被上訴人張金城、張
金祥、張昔良、張昔明、張偉傑、張喬媛、張紫嫣、張原誠、張
思源、張建發、張來旺則以：伊等同意分割系爭補償金，惟不同
意分由祭祀公業張逢進之各大房管理人領取，請求分配予各派下
員領取等語，資為抗辯。
原審維持第一審所為上訴人敗訴判決，駁回其上訴，無非以：台
北市政府徵收祭祀公業張逢進所有系爭土地，經發給系爭補償金
，現存入該祭祀公業之銀行帳戶，為兩造所不爭。按祭祀公業條
例於民國九十七年七月一日起施行，該條例施行前成立之祭祀公
業而未依法變更登記為法人者，其性質仍屬於某死亡者後裔公同
共有祀產之總稱，其財產應為祭祀公業派下員公同共有。於祭祀
公業條例施行後，祭祀公業如有原始規約約定祀產處分方式，自
當依規約所定方式處分；無規約或規約未記載祀產處分方式者，
在依祭祀公業條例第十四條第三項規定，於訂定或變更規約記載
財產處分方式前，祭祀公業之財產處分行為仍應依民法第八百二
十八條第二項之規定決之。又祭祀公業係以祭祀祖先為目的而設
立，各派下員對祭祀公業之派下權，並非顯在之應有部分，僅為
潛在之股份而已。各派下員不能對公業請求財產之分割，亦不能
主張其應有部分及處分其派下權；又對於祀產之處分，係以規約
為主，無規約則適用關於公同共有之規定決之，亦即關於祭祀公
業財產處分要件，在法律或契約及公業規約另有規定外，適用民
法第八百二十八條第二項之規定。準此，祭祀公業財產如因政府
徵收而得之補償費，須先得派下同意始得分配，再依公業規約或
習慣定其分配之方法及比例。本件祭祀公業張逢進並無規約約定
公業財產之處分方式，又未經全體派下員同意分割系爭補償金，
揆諸上開說明，系爭補償金自不得分割。從而，上訴人以起訴狀
片面終止系爭補償金公同共有關係，依民法第八百二十三條第一
項規定，請求分割系爭補償金，不應准許等詞，為其判斷之基礎
。
惟查關於祭祀公業之祀產在現行法上，雖以不可分為原則。然遇
有必要情形，如子孫生計艱難，或因管理而生重大之糾葛，並得
各房全體同意時，仍准分析。此項必要情形，如已顯然存在，各
房中仍有意圖自利，故不表示同意者，審判衙門，據其他房份之
請求，亦得准其分析（見大理院民國四年上字第一八四九號判例
）。準此，公業派下之各房，於其認有不得繼續維持其共同關係
情事發生時，縱有一部分派下（包括管理人）為圖利自己，而故
意不表示同意者，仍得由其他派下請求司法機關判決准許為公業
財產之分析（台灣民事習慣調查報告第八一三頁、八一四頁參照
）。上訴人在事實審一再主張：本公業先祖慣例，原由七大房每
房一人擔任管理人，原登記之管理人七人均已死亡，未辦改選，
因系爭土地被徵收，有鉅額金錢利益淨現，遂有非派下員之張清
波結合大房張明輝，二房張貴生，三房張銘仁、張景順，四房張
福全、張長文共七人，藉三、四房派下員共一百二十三人之優勢
，召開派下員大會，推舉上列七人為管理人，而五、六、七房共
占公業財產持分七分之三，竟無派下員擔任管理人。張清波等七
人於取得管理人之資格後，向台北市政府領得系爭三億餘元之補
償費，欲藉三、四房派下員人數眾多優勢，自行決定如何分配，
破壞五、六、七房得按房分比例七分之一分配之固有權利，因此
宜由法院藉分割判決，裁判定分配辦法，伊聲明終止公同關係，
以利分割，具有相當之正當性，且為合法，應認可為分割之裁判
各等語（見一審卷(四)第一四二、一四三頁，二審卷(一)第三一、三
二、三三頁）。倘所言非虛，祭祀公業張逢進之管理人於領取系
爭補償費後，派下各房因管理系爭補償費發生重大之糾葛，而有
不得繼續維持其公同共同關係之情事，揆諸上開說明，能否謂上
訴人不能訴請法院為分割之裁判，即非無研求之餘地。原審見未
及此，未予調查審認，徒以上訴人未經派下全體同意，無從終止
公同共有關係為由，認上訴人不得請求分割系爭補償金，據為上
訴人敗訴之判決，尚有可議。上訴論旨，指摘原判決不當，求予
廢棄，非無理由。
據上論結，本件上訴為有理由。依民事訴訟法第四百七十七條第
一項、第四百七十八條第二項，判決如主文。
中    華    民    國  九十九  年   十二   月   十七   日
                      最高法院民事第二庭
                          審判長法官  吳  正  一  
                                法官  葉  勝  利  
                                法官  阮  富  枝  
                                法官  黃  秀  得  
                                法官  魏  大  喨  
本件正本證明與原本無異
                                      書  記  官  
中    華    民    國  九十九  年   十二   月  二十八  日
                                                      Q

司法院資訊處製作；財團法人民間司法改革基金會備份。
